ACORDAO-COMPLETO-2482688

ACÓRDÃO 1322/2021 ATA 19/2021 - PLENÁRIO

VISTOS, relatados e discutidos estes embargos de declaração opostos pelos Srs. Francisco Makoto Ohashi, Marlene Aparecida Mazzo e Rubens Zapata Moreno, servidores do Ministério da Saúde, em face do Acórdão 937/2021-TCU-Plenário, que conheceu dos recursos de reconsideração interpostos, negando-lhes provimento.
ACORDAM os Ministros do Tribunal de Contas da União, reunidos em sessão do Plenário, ante as razões expostas pelo Relator e com fundamento no art. 34 da Lei nº 8.443/1992, em:
9.1. conhecer dos embargos de declaração para, no mérito, rejeitá-los;
9.2. dar ciência aos recorrentes.

Embargos de declaração opostos contra acórdão que negou provimento a recurso de reconsideração interposto contra deliberação que julgou irregulares as contas dos embargantes, aplicou-lhes multa e inabilitou-os para o exercício de cargo em comissão ou função comissionada, em razão de irregularidades relacionadas à aprovação de convênio.

Fundação Butantan

3. Embargantes: Francisco Makoto Ohashi (XXX.702.438-XX); Marlene Aparecida Mazzo (XXX.914.188-XX) e Rubens Zapata Moreno (XXX.860.088-XX)

13.1. Ministros presentes: Ana Arraes (Presidente), Walton Alencar Rodrigues, Benjamin Zymler, Augusto Nardes, Raimundo Carreiro, Bruno Dantas e Jorge Oliveira (Relator).
13.2. Ministro-Substituto convocado: Marcos Bemquerer Costa.
13.3. Ministros-Substitutos presentes: André Luís de Carvalho e Weder de Oliveira.

ACORDAO-COMPLETO-2539123

Acórdão de Relação 1307/2022 - Plenário

Acórdão de Relação

ACORDAO-COMPLETO-2517498

Acórdão de Relação 2648/2021 - Plenário

FRANCISCO MAKOTO OHASHI E OUTROS

FUNDACAO BUTANTAN

JORGE OLIVEIRA

Ministro Jorge Oliveira

Trata-se de embargos de declaração opostos pelos Srs. Francisco Makoto Ohashi, Marlene Aparecida Mazzo e Rubens Zapata Moreno, servidores do Ministério da Saúde, em face do Acórdão 937/2021-TCU-Plenário, que conheceu dos recursos de reconsideração interpostos, negando-lhes provimento.
2.	A decisão original, Acórdão 425/2019-TCU-Plenário, entre outras providências, julgou  irregulares as contas dos embargantes, aplicou-lhes multa e inabilitou-os para o exercício de cargo em comissão ou função comissionada, "em função das aprovações do Convênio 2241/2003 pelo Ministério da Saúde, exarando pareceres (Parecer GESCON 2733, de 9/8/2012 e Parecer GESCON 1417, de 7/5/2013) nos quais houve a omissão na análise da irregularidade apontada pela CGU em seu Relatório de Auditoria 195443/2007, de 18/6/2007, relativa à duplicidade de pagamento, a qual gerou prejuízo ao erário."
3.	Os embargantes apontam supostas "contrariedades" por ter o Tribunal reconhecido a prescrição dos atos praticados pelos Srs. "Expedito José de Albuquerque Luna, Carmen Lúcia Miranda Silvera e Rosa Castália França Riberito Soares, que atuaram no convênio juntamente com os embargantes, deixando de aplicar-lhes qualquer sanção. É inconcebível haver duas decisões diferentes quando se vê diante de casos e situações iguais. Para servidores atuando no mesmo convênio haveria que ser aplicada a mesma medida da prescrição".
4.	Mencionam, ainda, a ocorrência de omissões, em face de o TCU não ter fiscalizado a atuação da Funasa e não ter examinado o Convênio 39/2004.
	Pedem, assim, que os embargos sejam conhecidos e providos, com a consequente reforma do acórdão questionado.
	É o relatório.

Carlos Roberto Nicolai (134.458/OAB-SP) e outros, representando Marlene Aparecida Mazzo, Rubens Zapata Moreno e Francisco Makoto Ohashi

Não atuou

TOMADA DE CONTAS ESPECIAL. IRREGULARIDADES NA GESTÃO DE RECURSOS PÚBLICOS FEDERAIS. CONTAS IRREGULARES. DÉBITO. MULTA. INABILITAÇÃO PARA O EXERCÍCIO DE CARGO EM COMISSÃO OU FUNÇÃO DE CONFIANÇA. EMBARGOS DE DECLARAÇÃO. SUPOSTAS OMISSÕES E CONTRADIÇÃO. CONHECIMENTO. INEXISTÊNCIA DAS FALHAS APONTADAS. REJEIÇÃO

TOMADA DE CONTAS ESPECIAL (TCE)

não atuou

A presente tomada de contas especial (TCE) resultou da conversão de processo de representação (TC-Processo 007.704/2013-5) formulada pelo Ministério Público Federal a respeito de irregularidades ocorridas na Fundação Butantan, na gestão de recursos federais repassados por meio de convênios celebrados entre a aludida instituição e o Ministério da Saúde.
2.	Ressalte-se que os fatos apurados nesta TCE remontam ao ano de 2003 e estão relacionados a contrato e convênio firmados pela Fundação Butantan.
3.	A então Secretaria de Controle Externo no Estado de São Paulo promoveu citações e audiências em decorrência de irregularidades no uso dos recursos federais repassados à convenente, no valor de R$ 5.329.705,00, com o objetivo de prestar apoio financeiro para o aperfeiçoamento do processo produtivo das vacinas e soros hiperimunes (Convênio 2.241/2003) .
4.	Devidamente instruído, apurou-se que os recursos do Convênio 2.241/2003 foram aplicados em finalidade diversa da estabelecida no respectivo instrumento. Em vez da consecução do objeto conveniado, o qual não possuía plano de trabalho nem metas detalhadas a serem atingidas, os valores do ajuste foram empregados para promover o reequilíbrio econômico-financeiro do Contrato 5/2003, celebrado entre a Fundação Butantan e a Fundação Nacional de Saúde (Funasa) , tendo por objeto o fornecimento de imunobiológicos.
5.	Diante disso, o Tribunal proferiu o Acórdão 425/2019-TCU-Plenário, de relatoria do Ministro Benjamin Zymler, que, em síntese, julgou irregulares as contas da Fundação Butantan e do Sr. Isaías Raw, condenando-os solidariamente ao pagamento do débito apurado; julgou irregulares as contas dos Srs. Diego de Ângelo Polizio, Francisco Makoto Ohashi, Marlene Aparecida Mazzo, Rubens Zapata Moreno, Expedito José de Albuquerque Luna, Carmen Lúcia Miranda Silvera e Rosa Castália França Riberito Soares, aplicando aos quatro primeiros  multa e sanção de inabilitação para o exercício de cargo em comissão ou função de confiança no âmbito da Administração Pública.
6.	Examinados os recursos de reconsideração interpostos pela Fundação Butantan, por seu ex-presidente, Isaías Raw, e pelos atuais embargantes, Francisco Makoto Ohashi, Marlene Aparecia Mazzo e Rubens Zapata, o Tribunal decidiu conhecer dos recursos para, no mérito, negar-lhes provimento (Acórdão 937/2021-TCU-Plenário) .
7.	É contra essa última decisão, portanto, que os interessados apresentam os embargos de declaração em exame.
8.	Preenchidos os requisitos gerais e próprios dos aclaratórios, conheço dos embargos opostos.
9.	No mérito, registro, desde logo, que entendo não ter havido a contradição ou as omissões apontadas pelos embargantes.
10.	Com efeito, vale lembrar, para fins de verificação de contradição e omissão, as pertinentes definições contidas no Acórdão 1246/2010-TCU-Plenário, de relatoria do Ministro Walton Alencar Rodrigues:
"A omissão para o acolhimento dos declaratórios é a que diz respeito à questão que deveria ter sido apreciada pelo colegiado mas não o foi. Não constitui omissão ou contradição a adoção de entendimento diverso do preferido pela parte, segundo seus próprios critérios de justiça e de acordo com sua particular interpretação das leis e da jurisprudência. Não há falar em omissão quando o acórdão analisa todas as questões submetidas a exame e as decide com base em teses jurídicas, jurisprudência, interpretação de leis e análise dos fatos que são diversos dos que os jurisdicionados entendem como mais adequados.
 (...)  a contradição deve estar contida nos termos do decisum atacado, este compreendido no âmbito desta Corte como o conjunto: relatório, voto e acórdão. Não cabe alegação de contradição entre o acórdão embargado e 'doutrina', 'jurisprudência' ou mesmo 'comando legal'. A alegação é pertinente em recurso de reconsideração ou pedido de reexame, no qual o comando atacado é contrastado com a jurisprudência, a doutrina e o ordenamento jurídico. Entretanto, é descabida em embargos de declaração, cuja única finalidade é esclarecer ou integrar a decisão embargada, excepcionalmente modificando-a."
11.	Não há contradição no tratamento diferenciado atribuído aos servidores do Ministério da Saúde que atuaram em um mesmo ajuste. A situação dos servidores que tiveram reconhecida a prescrição dos seus atos pelo Acórdão 425/2019-TCU-Plenário difere completamente da realidade em que se encontram os embargantes. Aqueles autorizaram a celebração do Convênio 2.241 em 2003, já os atuais recorrentes aprovaram a prestação de contas do mencionado ajuste em 2012 e 2013 (Parecer GESCON 2733, de 9/8/2012 e Parecer GESCON 1417, de 7/5/2013) , cerca de 10 anos depois.
12.	Também não se pode considerar que tenha havido omissões quando o acórdão embargado deixou de tratar da atuação da Funasa ou de examinar o Convênio 39/2004. A decisão embargada apreciou recursos de reconsideração contra deliberação que comprovou irregularidades no âmbito do Ministério da Saúde e da Fundação Butantan em relação ao Convênio 2.243/2003 e não em outras entidades ou em ajustes diversos.
	Desse modo, inexistindo as supostas falhas neles apontadas, devem os embargos de declaração ser rejeitados, na forma da minuta de acórdão que trago a este Colegiado.
TCU, Sala das Sessões, em 2 de junho de 2021.
JORGE OLIVEIRA 
Relator